臺灣彰化地方法院刑事判決　　　　　　　 96年度訴字第506號
公　訴　人　臺灣彰化地方法院檢察署檢察官
被　　　告　甲○○
　　　　　　　　　　（另案於臺灣彰化監獄執行中）
上列被告因毒品危害防制條例案件，經檢察官提起公訴（96年度
毒偵字第1049號），本院判決如下：
    主  文
甲○○無罪
    理  由
一、公訴意旨略以：被告甲○○前因施用毒品案件，經本院裁定
    令入觀察、勒戒後，認有繼續施用毒品傾向，再裁定令施以
    強制戒治，於民國92年5 月9 日停止戒治，所餘期間付保護
    管束，並於92年11月21日保護管束期滿執行完畢。詎伊猶不
    知悔改，復基於施用第一級毒品海洛因之犯意，於96年1 月
    26日下午3 時許，在伊位於彰化縣二林鎮○○里○○路3 號
    之住處房間內，以將海洛因置入針筒內摻水稀釋後注射之方
    式，施用第一級毒品海洛因1 次。嗣於同年2 月4 日晚上7
    時30分許，為警在彰化縣員林鎮○○街96號富安旅社206 室
    另案執行拘提查獲，並對伊採尿送驗後，始查知上情，因認
    被告所為，係犯毒品危害防制條例第10條第1 項之施用第一
    級毒品罪嫌云云。
二、按犯罪事實應依證據認定之，無證據不得認定其犯罪事實；
    且被告或共犯之自白，不得作為有罪判決之唯一證據，仍應
    調查其他必要之證據，以察其是否與事實相符。又不能證明
    被告犯罪者，應諭知無罪之判決，刑事訴訟法第154 條第2
    項、第156 條第2 項、第301 條第1 項分別定有明文。而認
    定不利於被告之事實，須依積極證據，苟積極證據不足為不
    利於被告事實之認定時，即應為有利於被告之認定，更不必
    有何有利之證據（最高法院30年上字第816 號判例意旨參照
    ）。
三、本件公訴人認被告涉有前開罪嫌，無非係以(1)被告於警、偵
    訊時所為：伊係於96年1 月26日下午3 時許，在彰化縣二林
    鎮○○里○○路3 號之住處施用海洛因之自白、(2)被告於96
    年2 月4 日晚上7 時30分為警查獲後，經採伊尿液送驗之結
    果確呈嗎啡陽性反應，有勘察採證同意書、彰化縣警察局員
    林分局委託檢驗尿液代號與真實姓名對照認證單、詮昕科技
    股份有限公司00000000號濫用藥物尿液檢驗報告各1 份附卷
    可稽為主要論據。
四、惟查：
  (一)按海洛因施打進入人體，藉人體解毒系統之代謝作用會迅速
    代謝成6-乙醯嗎啡，然後再轉變成嗎啡，一般施用海洛因後
    24小時內經由尿液排出量可達使用劑量之80％，至於海洛因
    施用後於尿液中可檢出嗎啡反應之時間，受施用劑量、頻率
    、施用方式、飲水量多寡、個人體質及其代謝情況等因素影
    響，因個案而異，一般可檢出之時間為海洛因施用後2-4 天
    內（參見行政院衛生署管制藥品管理局90年5 月4 日管檢字
    第93902 號函、92年3 月10日管檢字第0920001495號函），
    是可知配合較具公信力之儀器（如氣相層析質譜儀），對於
    施用海洛因後96小時（即4 日）內排放之尿液進行檢測，仍
    可能檢測出嗎啡陽性反應；易言之，如利用氣相層析質譜儀
    檢測尿液結果呈現海洛因代謝物即嗎啡陽性反應時，僅可確
    認排尿者於採尿前96小時內曾施用海洛因之犯行。
  (二)查被告於96年2 月4 日晚上7 時30分為警查獲後，於同晚8
    時許經採伊尿液送驗之結果，呈嗎啡陽性反應，固有勘察採
    證同意書、彰化縣警察局員林分局委託檢驗尿液代號與真實
    姓名對照認證單、詮昕科技股份有限公司00000000號濫用藥
    物尿液檢驗報告各1 份附卷可稽。惟本院審酌：(1)被告於警
    、偵訊自白施用海洛因之時間及公訴人起訴所指之被告施用
    海洛因時間－即96年1 月26日下午3 時許，距離該次採尿之
    時間已逾9 日（相距達221 小時），不但已超過上開施用海
    洛因後可自尿液中檢出嗎啡陽性反應之時間，相距時間更超
    過可檢出時間之2 倍，則該次濫用藥物尿液檢驗報告是否可
    為公訴人所指犯行之佐證，已非無疑；(2)況細核上開濫用藥
    物尿液檢驗報告，詮昕科技股份有限公司以氣相層析質譜儀
    （GC/MS） 檢測被告於96年2 月4 日晚上8 時許（參勘察採
    證同意書所載時間）所採尿液，檢出嗎啡濃度為4,630ng/ml
    ，不但為該次檢測所設閾值濃度之15倍以上，更為該公司確
    認檢驗最低可定量濃度（LOQ ，即最低閾值，參濫用藥物尿
    液檢驗報告附註所載）75ng/ml 之61倍之多，顯見被告為警
    採尿時，尿液中所含嗎啡此一海洛因代謝物之濃度非低，揆
    諸上揭說明，益徵上開濫用藥物尿液檢驗報告所檢出之嗎啡
    成分，應係被告於採尿前96小時內施用海洛因後所代謝無疑
    ；(3)再參以被告於本院審理中訊之為何在警、偵訊中供稱係
    於96年1 月26日施用海洛因之問題，亦答稱伊係隨便講的，
    因警察問伊何時施用毒品時，伊說忘記了，警察說隨便講個
    日子即可，伊想說伊確實有施用毒品，就隨便說是96年1 月
    26日施用的等語（參本院96年5 月8 日審判筆錄第5 頁），
    顯示被告就於96年1 月26日下午3 時施用毒品之自白亦未能
    確定為真實等情，認公訴人所提出之上揭證據，尚不足以使
    本院形成被告於96年1 月26日下午3 時許有施用第一級毒品
    海洛因犯行之確信。
五、至公訴人於論告時雖以被告於本院審理時已自白約每2 、3
    日施用海洛因一次，復有上開濫用藥物尿液檢驗報告可佐，
    堪認為真實，而施用毒品具有集合犯包括一罪之性質，故已
    可確認被告確於96年1 月26日施用海洛因之犯行，並請本院
    併予審理其他未經起訴之施用毒品犯行云云。惟：
  (一)按檢察官代表國家提起公訴，依檢察一體原則，到庭實行公
    訴之檢察官如發現起訴書認事用法有明顯錯誤，固得本於自
    己確信之法律見解，於論告時變更起訴之法條，或另為其他
    適當之主張。然刑事訴訟之審判，係採彈劾主義，亦即不告
    不理原則，法院對於被告之行為，應受審判之對象（範圍）
    ，乃指起訴書（或自訴狀）所記載之被告「犯罪事實」（包
    括與之具有實質上或裁判上一罪關係之犯罪事實）而言。起
    訴係一種訴訟上之請求，犯罪已經起訴，產生訴訟繫屬及訴
    訟關係，法院即有審判之權利及義務。是以若起訴書犯罪事
    實欄內，對此項行為已予以記載，即為法院應予審判之對象
    。審判之事實範圍，既以起訴之事實（包括擴張之事實）為
    範圍，如事實已經起訴而未予裁判，自屬違背法令，此觀刑
    事訴訟法第379 條第12款規定自明。訴經提起後，於符合同
    法第265 條之規定，固許檢察官得為訴之追加，但仍以舊訴
    之存在為前提；必要時，檢察官亦得依同法第269 條規定，
    以「撤回書」敘述理由請求撤回起訴；惟單一案件之事實，
    僅就一部分事實撤回起訴，基於審判不可分之關係，並不生
    撤回效力，而犯罪事實之一部減縮（即起訴事實大於判決事
    實），應分別情形於理由內為說明，刑事訴訟法對此尚無所
    謂擬制撤回起訴之規定。又本法亦無如民事訴訟法設有訴之
    變更之規定，得許檢察官就其所起訴之被告或犯罪事實加以
    變更，其聲請變更，除係具有另一訴訟之情形，應分別辦理
    外，並不生訴訟法上之效力，法院自不受其拘束。司法審判
    實務中，到庭實行公訴之檢察官於其提出之「論告書」或於
    言詞辯論時所為之主張或陳述，常有與起訴書所載犯罪事實
    不盡相同之情形。於此，應先究明其論告時之所述，究屬訴
    之追加、撤回或變更範疇，抑或原本係屬於起訴效力所及之
    他部事實之擴張、或起訴事實之一部減縮，而異其處理方式
    （如屬後者事實之擴張、減縮，應僅在促使法院之注意，非
    屬訴訟上之請求）。除撤回起訴已生效力，其訴訟關係已不
    存在，法院無從加以裁判外，其他各種情形，法院自不得僅
    就檢察官論告時所陳述或主張之事實為裁判，而置原起訴事
    實於不顧（最高法院95年度臺上字第2633號判決意旨）。是
    公訴人上揭論告所述，既係基於集合犯包括一罪之關係，請
    本院基於起訴效力所及之原理，就未經起訴之施用毒品犯行
    併予審理，自非訴之追加，僅生促使本院注意之效果，因此
    ，本案起訴之事實仍為被告於96年1 月26日下午3 時許，在
    其位於彰化縣二林鎮○○里○○路3號 之住處房間內，以將
    海洛因置入針筒內摻水稀釋後注射之方式，施用第一級毒品
    海洛因1 次之犯行，先予敘明。
  (二)則上開濫用藥物尿液檢驗報告僅足以證明被告於採尿前96小
    時內曾施用海洛因1 次之犯行既已如上述，是雖被告於本院
    有每2 、3 日施用海洛因1 次之自白，然此關於施用頻率之
    自白，同樣無其他積極證據可資補強，亦屬無法確認真正之
    自白，公訴人以被告此部分自白作為被告所為「於96年1 月
    26日下午3 時許施用海洛因1 次」之自白的補強證據，尚非
    有據，實難據為不利被告之認定。
  (三)公訴人起訴部分既仍不能證明犯罪，自無其他犯行因實質上
    或裁判上一罪關係而為起訴效力所及，得予併案審理可言（
    最高法院70年臺上字第781 號判例意旨參照）。是本案被告
    於96年2 月4 日晚上8 時許為警採尿前96小時內施用海洛因
    1 次之犯行，雖有卷附之上開濫用藥物尿液檢驗報告可佐，
    但此部分之犯行既未經公訴人追加起訴，本院自無從加以審
    理，特此敘明。
六、綜上，公訴人提出之證據不足以證明被告確有起訴書所載之
    施用第一級毒品海洛因犯行已如前述，此外，依卷內資料復
    查無其他證據足認被告有起訴書所載之犯行，揆諸首開說明
    ，本案被告之犯罪不能證明，自應為無罪之諭知。
七、至被告是否於其他時日另涉犯施用第一級毒品海洛因之犯行
    ，宜由檢察官另行依法處理，附此敘明。
據上論斷，應依刑事訴訟法第301 條第1項，判決如主文。
本案經檢察官高如應到庭執行職務。
中　　華　　民　　國　　96　　年　　5 　　月　　22　　日
                  刑事第四庭    審判長法  官  周淡怡
                                      法  官  周莉菁
                                      法  官  吳永梁
以上正本證明與原本無異。
如不服本判決，應於判決送達後10日內，向本院提出上訴狀（ 須
附繕本 ）。
中　　華　　民　　國　　96　　年　　5　　 月　　23　　日
                                      書記官  陳美敏
